【裁判字號】    98,選訴,4
【裁判日期】    990827
【裁判案由】    選罷法等
【裁判全文】
臺灣花蓮地方法院刑事判決               98年度選訴字第4號
公  訴  人  臺灣花蓮地方法院檢察署檢察官
被      告  甲○○
選任辯護人  余道明律師
上列被告因選罷法等案件，經檢察官提起公訴（98年度選偵字第
60號），本院判決如下：
    主  文
甲○○對於有投票權之人，交付賄賂，而約其投票權為一定之行
使，處有期徒刑肆年陸月。褫奪公權肆年。
    事  實
一、甲○○為第16屆花蓮縣萬榮鄉鄉長選舉候選人，為期當選，
    基於對有投票權人交付賄賂，約定投票權為一定行使之犯意
    ，於民國98年11月13日17時許，在丙○○、戊○○夫妻（此
    二人另經臺灣花蓮地方法院檢察署檢察官為不起訴處分）位
    於花蓮縣萬榮鄉明利村21之 1號住處，向當時在場、有投票
    權之戊○○交付每票新臺幣（下同） 1千元之賄賂，要求戊○○於投票當日投票圈選甲○○，就投票權為一定之行使；
    又於同年11月28日16時許，在花蓮縣萬榮鄉明利國小操場內
    拜票時，對於具有投票權之乙○○、庚○○（此二人涉犯刑
    法第143條第1項投票受賄罪，業經本院以99年度選簡字第 4
    號判決有罪確定）各交付每票 2千元之賄賂，要求乙○○、
    庚○○投票支持甲○○，就投票權為一定之行使。戊○○、
    乙○○、庚○○明知甲○○所交付之款項係屬行賄買票之賄
    賂，仍予以允諾並收受上揭賄賂。嗣為警循線查獲，並有上
    開之5千元扣案。
二、案經花蓮縣警察局移送臺灣花蓮地方法院檢察署檢察官偵查
    起訴。
    理  由
一、證據能力：
（一）證人丙○○、戊○○於警詢之證詞，證人丙○○於調查站
      之證述，經檢察官、被告及辯護人於本院審理時同意將該
      等證據資料列為證據調查，本院審酌上開證據資料作成時
      之情況，並無強暴、脅迫、利誘、詐欺或其他不正方法等
      不適當之情形，爰依刑事訴訟法第159條之 5第1項規定，
      認均具有證據能力。
（二）查證人庚○○業經本院於99年7月7日、99年8月17日2次合
      法傳喚，均未到庭，並經本院命花蓮縣警察局鳳林分局於
       8月17日前拘提證人庚○○，但因其所在不明，亦拘提無
      著，而未能到庭陳述，有傳票回證及拘票附卷可稽，已合
      於刑事訴訟法第159條之 3第3款所定「所在不明、傳喚不
      到」之情形。本院勘驗證人庚○○之警詢錄音帶，並無證
      據認製作筆錄人員有訊問不當之情事，且客觀上具有特別
      可信之情形，為證明上開犯罪事實所必要之證據，故依刑
      事訴訟法第159條之3第3款規定，認有證據能力。
（三）證人丙○○、戊○○、乙○○及庚○○於偵查具結之證詞
      ，均已於供前具結，且檢察官訊問程序，並無違背程序規
      定，以該供述作成之客觀條件及環境，並無顯不可信之情
      況，爰依刑事訴訟法第159條之 1第2項規定，認有證據能
      力。
（四）至於其餘本院認定犯罪事實依據之各項證據之證據能力，
      被告及辯護人於言詞辯論終結前，均未聲明異議，該等證
      據已經本院於審理時逐一提示予被告及辯護人表示意見，
      本院審酌該等證據之取得過程並無瑕疵，與本案待證事實
      間復具有相當之關聯性，以之為本案證據並無不當，自得
      採為本件認定事實之基礎，併此敘明。
二、訊據被告甲○○固坦承其於98年11月13日17時許至丙○○、
    戊○○家中共交付 3千元予丙○○，並於同年11月28日下午
    在花蓮縣萬榮鄉明利國小操場內拜票之事實，惟矢口否認有
    何違反公職人員選舉罷免法第99條第 1項之犯行，辯稱：伊
    交付3千元予丙○○，係購買玫瑰石之價金，另於 11月28日
    在花蓮縣萬榮鄉明利國小操場並未遇到乙○○、庚○○云云
    。惟查：
（一）被告於98年11月13日17時在丙○○、戊○○位於花蓮縣萬
      榮鄉明利村21之 1號住處內，向當時在場、有投票權之戊○○交付每票 1千元之賄賂，要求戊○○於投票當日投票
      圈選甲○○，就投票權為一定之行使之事實，業據證人戊○○於本院審理時證述明確（本院卷一第 192頁），核與
      證人丙○○於本院審理時之證述情節相符（本院卷一第19
      8、199頁），衡諸二位證人與被告並無仇隙，應無誣陷被
      告之理，且二位證人就被告交付賄賂之方式均證述一致，
      又其等於警詢、偵查中之證述亦均前後一致（偵卷第9-12
      頁、第25-29頁、第82-86頁、第87-88頁、第94-95頁），
      且與本院審理時之證述情節相符，是二位證人就被告交付
      賄賂並約就投票權為一定行使之證述內容，應堪採信。此
      外，復有證人戊○○所收受之 1千元鈔票扣案可稽，被告
      此部分之犯行，堪以認定。
（二）次查，被告於98年11月28日16時許，在花蓮縣萬榮鄉明利
      國小操場內拜票時，對於具有投票權之乙○○、庚○○各
      交付 2千元之賄賂，要求乙○○、庚○○投票支持甲○○
      ，就投票權為一定之行使之事實，業據證人乙○○與庚○○於偵查中證述明確（偵卷第31-32頁、第41-42頁），雖
      證人乙○○於本院審理時翻異前詞，陳稱係己○○員警要
      伊指認被告拿2千元給伊等語（本院卷二第5-6頁），惟證
      人己○○於本院審理時，已明確證述其並未要求乙○○對
      被告為不實指控，並敘明乙○○當時如何主動向其檢舉被
      告賄選之過程等情（本院卷二第 92-99頁），本院審酌證
      人己○○之證述內容並未有何違背常情之處，應屬可信，
      且佐以證人乙○○於偵查時證述之過程，經本院勘驗結果
      ，認檢察官訊問過程態度平和，未有誘導訊問之情形，而
      證人乙○○陳述被告有上開犯行之語氣肯定等情，有本院
      99年7月26日勘驗筆錄1份在卷可佐（本院卷二第 54-58頁
      ），再者，乙○○就其所犯刑法第143條第1項投票受賄罪
      部分，業已坦承犯行，並經本院以99年度選簡字第 4號判
      決有罪確定，另證人戊○○於警詢時稱：伊看見被告與乙○○在串證等情（偵卷第85頁），足見證人乙○○於本院
      審理時之上開證述，顯與事實不符，為迴護被告之詞，並
      無足採。另證人庚○○於警詢及偵查中之訊問過程，亦業
      經本院於99年7月7日、99年 7月26日勘驗其錄音、錄影光
      碟，認證人庚○○證述過程均本於其自由意識陳述，並未
      有受到脅迫或誘導之情，而翻譯內容亦未有不一致之處，
      （本院卷二第22-29頁、第60-67頁），又互核證人乙○○
      於偵查中證述與證人庚○○於警詢、偵查中之證詞，均相
      互一致，足見證人乙○○與庚○○證述被告有上開犯行等
      語，應堪採信。此外，復有證人乙○○與庚○○所收受共
      4 千元鈔票扣案可稽，被告此部分之犯行，堪以認定。
（三）另辯護人雖聲請傳喚明利國小工作人員賴淑鶯，證明被告
      並無與庚○○、乙○○見面、接觸等情，然賴淑鶯僅為國
      小之工作人員，並非被告之助選員，且未整日陪同在被告
      身旁，無法證實當天被告在學校之一舉一動，故無傳喚之
      必要，附此敘明。
（四）綜上所述，被告上開所辯，顯係卸責之詞，無足採信。本
      件事證明確，被告犯行堪以認定，應依法論科。
三、查戊○○、乙○○、庚○○於第16屆花蓮縣萬榮鄉鄉長選舉
    ，係具有投票權之人，有花蓮縣選舉委員會99年 3月10日花
    選一字第 0991950246號函附之選舉人名冊1份在卷可按（本
    院卷一第 172-173頁），是核被告所為，係犯公職人員選舉
    罷免法第99條第 1項之對於有投票權之人，交付賄賂，而約
    其投票權為一定之行使之投票行賄罪；又公職人員選舉罷免
    法第99條第1項之罪，係刑法第144條賄選罪之特別規定，依
    特別法優於普通法之法律競合關係，應依公職人員選舉罷免
    法第99條第 1項規定論處。又按公職人員選舉罷免法第90條
    之1第1項（修正後為第99條第 1項）所定之對有投票權人交
    付賄賂或不正利益罪之賄選行為，乃行為人基於足以讓候選
    人當選票數之賄選目的，反覆向多數人交付賄賂或其他不正
    利益，約定不行使投票權或為一定行使；是對有投票權人交
    付賄賂或其他不正利益之犯行，於構成要件類型上，本質上
    已具備反覆、延續之行為特徵，其持續多次對有投票權人交
    付賄賂或其他不正利益即為此類犯罪之典型或常態，於刑法
    評價上自應僅成立集合犯一罪（最高法院96年度臺上字第11
    33號判決意旨參照）。是被告先後對於有投票權之戊○○、
    乙○○、庚○○交付賄賂而約其投票權為一定之行使犯行，
    應僅論以一罪。
四、爰審酌選舉乃民主政治最重要之表徵，其攸關一國政治良窳
    甚鉅，而賄選為敗壞選風之主要根源，苟因金錢或不當利益
    之介入，不僅可能扭曲選民真意，甚且敗壞社會良善選風，
    嚴重妨礙民主政治之實現，被告竟以前開方式，意圖使自己
    支持之候選人當選，破壞選舉之公平性與正當選舉文化，所
    為已使民主政治之基石產生動搖，兼衡其犯罪動機、目的、
    手段、所交付賄賂之價值，暨犯後否認犯行，並欲與證人串
    供之犯後態度等一切情狀，量處如主文所示之刑，並依公職
    人員選舉罷免法第113條第 3項之規定，宣告褫奪公權4年，
    以示懲儆。
五、又賄賂已交付予有投票權之人收受，因收受者係犯刑法第14
    3條第1項之投票受賄罪，其收受之賄賂應依同法條第 2項之
    規定沒收之，如全部或一部不能沒收時，追徵其價額。故犯
    投票行賄罪者，其已交付之賄賂，自應依刑法第143條第2項
    之規定，於其對向共犯所犯投票受賄罪之從刑宣告追徵、沒
    收，不得再依上開規定沒收。其對向共犯所犯刑法第 143條
    第1項之投票受賄罪，倘經檢察官依刑事訴訟法第253條規定
    ，為職權不起訴處分；或依同法第253條之1規定，為緩起訴
    處分，已交付予對向共犯之賄賂，亦應由檢察官依同法第25
    9條之1規定，聲請法院對該對向共犯宣告沒收（最高法院97
    年度臺上字第5192號判決意旨參照）。是以被告所交付予戊○○、乙○○、庚○○收受共計 5千元賄賂，均不得宣告沒
    收。至扣案之競選文宣 2張，並無證據證明與本案犯罪有關
    ，爰不予宣告沒收，併此敘明。
六、公訴意旨另以：被告甲○○於98年11月13日17時許，在丙○○、戊○○位於花蓮縣萬榮鄉明利村21之 1號住處內，以每
    票1千元之賄賂，以每票1千元，共交付 2千元予丙○○，向
    當時在場且有投票權之丙○○要求丙○○及丁○○於投票當
    日投票圈選甲○○，就投票權為一定之行使，故認被告甲○○就此部分亦係犯公職人員選舉罷免法第 99條第1項之罪嫌
    云云。按公職人員選舉罷免法第90條之1第1項之投票行賄罪
    （修正後為第99條第 1項），係以對於有投票權之人，行求
    、期約或交付賄賂或其他不正利益，而約其不行使投票權或
    為一定之行使為構成要件。所謂有投票權之人，係指依據各
    該法律有關規定而享有政治上選舉或其他投票權之資格而言
    ，受賄者須為有投票權之人，乃本罪之構成要件之一（最高
    法院96年度臺上字第2135號判決意旨參照）。又按公職人員
    選舉罷免法第99條第 1項所規定之投票行賄罪，以對於具有
    投票權之人，行求、期約或交付賄賂或其他不正利益，而約
    其不行使投票權或為一定之行使者為構成要件。其行求、期
    約、交付行為，係屬階段行為。交付賄賂階段，除行賄者有
    實行交付賄賂行為外，因對收受賄賂者，刑法第 143條有投
    票受賄罪之處罰規定，二者乃必要共犯中之對向犯，以二個
    以上之行為者，彼此相互對立之意思經合致而成立犯罪，雖
    不以收受者確已承諾，或進而為一定投票權之行使為必要，
    惟仍須於行賄人交付賄賂或其他不正利益時，受交付者對其
    交付之目的已然認識而予收受，行賄者交付賄賂或其他不正
    利益之犯行始克成立。經查，證人戊○○於本院審理時證述
    ：被告知道伊有丁○○這個小孩等語（本院卷第 192頁），
    另證人丙○○於本院審理時證稱：被告以前選舉時有看過丁○○，被告之前就知道伊家中三人有投票權，被告有明確告
    訴伊要家中三個人投票給被告等情（本院卷第198頁、第200
    頁），足見被告給予丙○○共3千元，係以每票1千元之賄賂
    要求丙○○、戊○○及丁○○於投票當日投票圈選被告，就
    投票權為一定之行使，合先敘明。次查，丙○○於第16屆花
    蓮縣萬榮鄉鄉長選舉時，設籍在花蓮縣鳳林鎮，不具有投票
    權之事實，有花蓮縣選舉委員會99年3月10日花選一字第099
    1950246號函附之選舉人名冊 1份及個人基本資料查詢結果1
    紙在卷可按（本院卷一第 172-173頁），是依上開最高法院
    判決意旨，被告交付賄賂 1千元與丙○○之行為，並不符合
    公職人員選舉罷免法第99條第 1項之構成要件，故公訴人所
    指被告此部分之犯行無法成立。末查，丁○○於98年11月13
    日17時許，並未在花蓮縣萬榮鄉明利村21之 1號住處內，亦
    未居住、設籍在該址，有花蓮縣萬榮鄉戶政事務所99年 4月
    23日萬鄉戶字第0990000727號函附之丁○○戶籍謄本及花蓮
    縣選舉委員會99年3月10日花選一字第 0991950246號函附之
    選舉人名冊各1份在卷可按（本院卷一第 215頁、第171頁）
    ，而被告僅將賄賂交付與丙○○與戊○○，並未將賄賂交付
    與丁○○，嗣後丙○○與戊○○亦未將被告所交付之賄賂轉
    交與丁○○，亦未告知丁○○被告有交付賄賂及要求投票支
    持之情事，業據證人戊○○及丙○○於本院審理時證述明確
    （本院卷一第192、195、199、204頁），故本件並無積極證
    據足資認定丁○○知悉被告有交付賄賂之事實，是丁○○並
    無認識被告交付賄賂之目的而予收受之情事，從而公訴人所
    指被告此部分之犯行應屬不能證明。被告就丙○○與丁○○
    此部分犯行與本院前揭論罪科刑部分間，為集合犯之實質上
    一罪關係，已論述如前，故爰均不另為無罪之諭知。另被告
    交付丙○○及丁○○之 2千元，自不能宣告沒收，附此敘明
    。
據上論斷，應依刑事訴訟法第299條第1項前段，公職人員選舉罷
免法第99條第1項、第113條第3項，刑法第11條前段、第37條第2
項，判決如主文。
本案經檢察官黃蘭雅到庭執行職務
中    華    民    國    99    年    8     月    27    日
                  刑事第四庭  審判長法  官  陳月雯
                                    法  官  黃鴻達
                                    法  官  魏俊明
以上正本證明與原本無異。
如不服本判決應於收受送達後10日內向本院提出上訴書狀，並應
敘述具體理由。其未敘述上訴理由者，應於上訴期間屆滿後20日
內向本院補提理由書(均須按他造當事人之人數附繕本)「切勿逕
送上級法院」。
中    華    民    國    99    年    8     月    27    日
                                    書記官
附錄本案所犯法條全文
公職人員選舉罷免法第99條第1項
對於有投票權之人，行求期約或交付賄賂或其他不正利益，而約
其不行使投票權或為一定之行使者，處3年以上10年以下有期徒
刑，得併科新臺幣1百萬元以上1千萬元以下罰金。

司法院資訊處製作；財團法人民間司法改革基金會備份。
